臺灣高等法院民事判決　　　　　　　　　 96年度上字第438號
上　訴　人　丙○○
　　　　　　乙○○○
　　　　　　戊○○
共　　　同
訴訟代理人　陳志忠律師
複代理人　　子○○
上　訴　人　辛○○
　　　　　　壬○○
　　　　　　庚○○
　　　　　　甲○○
　　　　　　丁○○
　　　　　　己○○
被上訴人　　癸○○
訴訟代理人　李文輝律師
複代理人　　連耀霖律師
上列當事人間請求拆屋還地等事件，上訴人對於中華民國96年4
月3日臺灣板橋地方法院94年度重訴字第477號第一審判決提起上
訴，本院於96年12月4日言詞辯論終結，判決如下：
    主  文
原判決關於主文第三項命上訴人乙○○○給付超過自民國九十四
年一月一日起至返還前項所示之土地之日止，按日給付被上訴人
新台幣壹佰陸拾貳元部分，及該部分假執行之宣告，並該訴訟費
用之裁判均廢棄。
上開廢棄部分，被上訴人在第一審之訴及其假執行之聲請均駁回
。
上訴人乙○○○其餘上訴及其他上訴人之上訴均駁回。
上訴人乙○○○上訴部分第一、二審訴訟費用除確定部分外，由
被上訴人負擔百分之一，餘由上訴人乙○○○負擔。其他上訴人
上訴部分，第二審訴訟費用由其他上訴人連帶負擔。
    事實及理由
壹、程序方面：
一、按民事訴訟法第56條第1項第1款規定：「共同訴訟人中一人
    之行為有利益於共同訴訟人者，其效力及於全體；不利益者
    ，對於全體不生效力。」查，關於如附圖一所示A、B部分之
    建物，本件被上訴人在原審起訴請求上訴人丙○○、乙○○
    ○、戊○○三人須與辛○○、壬○○、庚○○、甲○○、丁
    ○○、己○○等人將該建物拆除，將土地返還被上訴人，係
    基於民法第767條之規定為請求（見原審卷(一)第4頁之起訴狀
    ）。蓋如附圖一所示A、B所示之建物，被上訴人主張係上訴
    人丙○○、乙○○○、戊○○及辛○○、壬○○、庚○○、
    甲○○、丁○○、己○○等九人（下稱上訴人等九人）所共
    有，原審亦判決上開九人應拆屋還地予被上訴人，足見標的
    物不可分，須合一確定。是上訴人丙○○、乙○○○、戊○
    ○提起上訴，其效力自應及於未提起上訴之辛○○、壬○○
    、庚○○、甲○○、丁○○、己○○等人，渠等亦應列為上
    訴人。合先敘明。
二、被上訴人於原審除起訴請求上訴人等九人須拆屋還地，並請
    求上訴人戊○○、丙○○及乙○○○連帶給付相當租金之不
    當得利外，並請求原審共同被告簡慶田、曾文賢遷讓房屋，
    及原審共同被告黃進壽拆屋還地，並給付相當租金之不當得
    利，有起訴狀可考（見原審卷(一)第3頁至第6頁）。原審判命
    原審共同被告簡慶田、曾文賢應遷讓房屋，原審共同被告黃
    進壽應拆屋還地，並應給付相當租金之不當得利，而駁回被
    上訴人其餘之請求，有原判決可考（見本院卷第3頁之主文
    ）。原審共同被告簡慶田、曾文賢、黃進壽對其等敗訴部分
    ，均未聲明不服而確定。被上訴人就其敗訴部分，亦未聲明
    不服而確定。是本院僅須就上訴部分為審酌。
三、本件上訴人辛○○、壬○○、庚○○、甲○○、丁○○、己
    ○○均於言詞辯論期日到場，均無民事訴訟法第386條所列
    各款情形，此部分爰依被上訴人之聲請，由其一造辯論而為
    判決，核無不合，應予准許。
貳、實體方面：
一、被上訴人主張：臺北縣鶯歌鎮○○段48地號及48-1地號（下
    稱48地號、48-1地號）二筆土地為伊所有，坐落系爭二筆土
    地上現有門牌號碼臺北縣鶯歌鎮○○路55號建物（下稱系爭
    55號建物）。而系爭55號建物為上訴人辛○○、壬○○、庚
    ○○、戊○○、己○○、甲○○、丁○○、丙○○、乙○○
    ○等九人所共有，上訴人等九人係無權占用伊所有之系爭土
    地，其中48地號占用如附圖一所示黃色部分面積為201平方
    公尺，48-1地號占用如附圖一所示橘色部分面積為114平方
    公尺，占用面積合計為315平方公尺。而系爭55號建物，既
    無權占用伊之土地，即屬侵害伊之所有權，自有相當租金之
    不當得利。又伊曾將48地號土地出租予上訴人乙○○○，每
    年租金為新台幣（下同）6萬元（此租約已終止），則上訴
    人戊○○、丙○○及乙○○○每年至少應給付伊相當租金6
    萬元之不當得利至拆屋還地之日止，依每日計算即為164元
    ，而上訴人等九人既為系爭55號建物之共有人，為共同侵權
    行為人，應負連帶賠償責任等情，爰依民法第767條及第179
    條之規定，就上訴人等九人部分，求為命(一)上訴人等九人應
    將系爭55號建物所占用48地號土地上如附圖一所示黃色部分
    建物面積為201平方公尺，及48-1地號土地上如附圖一所示
    橘色部分建物面積為114平方公尺部分拆除，將土地返還被
    上訴人；(二)上訴人戊○○、丙○○及乙○○○應自民國94年
    1 月1日起至履行前項拆屋還地之日止，每日連帶給付被上
    訴人164元之判決（原審就此部分判命上訴人等九人應將48
    地號土地上如附圖一所示A部分，面積201平方公尺建物及同
    段第48-1地號土地上如附圖一所示B部分，面積114平方公尺
    上之建物即系爭55號建物拆除，將土地返還被上訴人。上訴
    人乙○○○應自94年1月1日起，至返還前項所示之土地之日
    止，按日給付被上訴人164元，而駁回被上訴人其餘之請求
    ，被上訴人關於此部分，就其敗訴部分未聲明不服而確定）
    。並答辯聲明：上訴駁回。
二、上訴人則以：
    (一)被上訴人所有之系爭48地號、48-1地號土地，早期業已出
      租予訴外人「合興陶器製造工廠」（下稱合興工廠），出
      租面積為150坪（約為496平方公尺），合興工廠為擴建廠
      房，乃另向被上訴人承租土地興建廠房，而廠房之門牌號
      碼與上訴人等九人所有之系爭55號建物之門牌號碼同為「
      臺北縣鶯歌鎮○○路55號」，惟上訴人等九人所有之系爭
      55號建物並非坐落於被上訴人所有之系爭土地上，故占用
      被上訴人系爭土地者，實係合興工廠所建之廠房，非上訴
      人等九人所有，系爭門牌號碼之建物之納稅義務人確為上
      訴人等九人之名義，然並非系爭建物之所有權人。上訴人
      等九人自無何侵奪、占有或妨害被上訴人所有系爭48地號
      、48-1地號土地所有權之情形。
    (二)被上訴人確有將系爭土地出租予合興工廠，並向合興工廠
      收取地租，合興工廠曾簽發支票以支付租金，亦曾於93年
      4月13日將10萬元租金辦理提存，並經被上訴人領取。此
      外，被上訴人於95年1月13日寄發之臺北南海郵局第68號
      存證信函，係向合興工廠寄發，足證系爭土地上之租賃關
      係存在於被上訴人與合興工廠間，與上訴人等九人無涉。
    (三)系爭48地號、48-1地號土地之建物皆為鐵架造建物，此鐵
      架造建物為上訴人乙○○○所有，上訴人等九人原共有之
      建物應為磚造建物，該磚造建物並未占用被上訴人所有之
      系爭土地。另上開鐵架造建物與磚造建物間不但有間隙，
      且鐵架造建物四週有鐵筋支撐，並有圍障、門窗等設備，
      而與磚造建物並排於地上，無互相依存之關係，該鐵架造
      建物並無建在磚造建物內，非磚造建物之重要成分，其係
      獨立之建物云云，資為抗辯。並上訴聲明：(一)原判決不利
      上訴人部分廢棄。(二)上開廢棄部分，被上訴人在第一審之
      訴及假執行之聲請均駁回。
三、兩造不爭執事項：
    (一)被上訴人為系爭48地號、48-1地號土地之所有權人，系爭
      二筆土地有門牌號碼臺北縣鶯歌鎮○○路55號之鐵架造部
      分建物坐落其上。
    (二)被上訴人有出租系爭48地號如附圖一所示A部分土地予合
      興工廠（即上訴人乙○○○）使用，並收取租金，租約已
      終止。
    (三)原證二臺北縣稅捐稽徵處函文載有：「依本處稅籍資料記
      載本件房屋自民國57年7月起，課徵房屋稅，鐵架部分係
      80年7月起課徵房屋稅。」
    (四)被證1存證信函及回執、被證2鶯歌鎮農會支票存根及國庫
      存款收款書、被證3非訟事件繳款收據、上證1提存書、上
      證2提存通知書、上證3領取存款物請求書之形式真正不爭
      執等事實，為兩造所不爭執（見本院卷第52、53頁之筆錄
      第49、55頁之書狀），且有土地登記簿謄本、臺北縣稅捐
      稽徵處函文、存證信函及回執、鶯歌鎮農會支票存根、國
      庫存款收款書、非訟事件繳款收據、提存書、提存通知書
      、領取存款物請求書可證（見原審卷(一)第8、10頁、第190
      頁至第193頁、本院卷第37頁至第40頁），堪信為真實。
四、本件經依民事訴訟法第463條準用同法第270條之1第1項第3
    款規定，整理並協議簡化爭點後，兩造同意就本院96年7月
    23日準備程序中，兩造協議簡化之爭點為辯論範圍（見本院
    卷第53頁之筆錄）。茲分述如下：
    (一)關於附圖一黃色A部分及橘色B部分土地上所坐落之建物係
      何人所有？
      上訴人抗辯系爭附圖一所示黃色A部分及橘色B部分之建物
      為合興工廠單獨所建（即上訴人乙○○○所建），並非上
      訴人等九人所共有，且早年被上訴人與合興工廠間亦存有
      租賃契約云云。惟查：
      1.系爭48地號、48-1地號土地為被上訴人所有，為兩造所
        不爭執，且有土地登記簿謄本可考（見原審卷(一)第8、9
        頁）。又臺北縣稅捐稽徵處82年5月13日82北縣財稅字
        第105666號函文已詳載：「主旨：證明鶯歌鎮○○里○
        ○路55號，稅籍00-00-0000-000號磚造、鐵架造第一層
        …納稅義務人確為乙○○○等九人之名義。說明：…四
        、共有人辛○○持分六分之一、壬○○、庚○○持分各
        十二分之一、戊○○、己○○、甲○○、丁○○、丙○
        ○、乙○○○持分各千分之一一一。」等情（見原審卷
        (一)第10頁之函文），足見系爭55號建物確為上訴人等九
        人所共有。
      2.被上訴人主張系爭二筆土地遭上訴人等九人所共有之系
        爭55號建物所占用如附圖一所示黃色A部分面積201平方
        公尺、橘色B部分面積114平方公尺等語，業經原審赴現
        場履勘（見原審卷(一)第81頁之勘驗筆錄），並有臺北縣
        樹林地政事務所測量後製作之複丈成果圖可考（見原審
        卷(一)第92、93頁），自屬可信。足證系爭55號建物確有
        占用如附圖一所示黃色A部分面積201平方公尺、橘色B
        部分面積114平方公尺。
      3.上訴人抗辯門牌號碼為文化路55號之建物自57年7月開
        始課徵房屋稅時僅有磚造部分，而磚造部分之房屋面積
        為569.1平方公尺（此即為上訴人等九人原所共有部分
        ）；嗣於80年7月份起始另由上訴人乙○○○（即合興
        工廠）另行以鐵架擴建工廠（面積為547.3平方公尺）
        ，而該鐵架擴建部分即係部分坐落於被上訴人所有之系
        爭48地號、48-1地號土地，然上訴人等九人原所共有之
        建物（即磚造部分）實際上並未占有被上訴人所有之系
        爭土地云云。然查，上訴人雖辯稱系爭占用被上訴人所
        有土地之建物為上訴人乙○○○（即合興工廠）所興建
        ，惟未舉證以實其說。且前開臺北縣稅捐稽徵處之函文
        主旨亦認定磚造及鐵架造之建物其納稅義務人為乙○○
        ○等九人（即上訴人等九人）之名義，有該函文可考（
        見原審卷(一)第10頁），該函並未認定鐵架造部分非同一
        所有人，或僅為乙○○○一人所有。是上訴人所為之上
        開抗辯，自不足取。
      4.又本院履勘現場，系爭建物後段鐵架建物為原建物之擴
        建，無法獨立使用，無獨立出入口。通往前段之系爭磚
        造建物，有二處出入口，由鐵架石棉瓦建物可看出係事
        後加蓋等情，有勘驗筆錄及照片可考（見本院卷第60、
        61頁）。足見系爭鐵架造建物已附合系爭磚造建物而成
        為原建物之一部分，非獨立之不動產，自應認附合於原
        建物而屬原建物之一部分。而原建物即磚造建物既為上
        訴人等九人所共有，已如前述，則上開所增建之鐵架造
        建物所有權及事實上處分權即應歸屬同一。且系爭磚造
        建物及鐵架造建物為同屬一門牌號碼即鶯歌鎮○○路55
        號，亦為兩造所不爭執。系爭磚造建物及鐵架造建物既
        占用如附圖一所示黃色A部分面積201平方公尺、橘色B
        部分面積114平方公尺。是被上訴人請求上訴人等九人
        拆屋還地，自屬有據。
      5.上訴人另抗辯磚造部分未占有被上訴人所有之系爭土地
        云云。惟查，依附圖一所示之A、B之面積分別為201平
        方公尺、114平方公尺，合計為315平方公尺，占用被上
        訴人所有之系爭土地之建物，除鐵架建物部分外尚含有
        磚造部分，亦經原審及本院勘驗屬實（見原審卷(一)第81
        頁之勘驗筆錄、本院卷第60、61頁之勘驗筆錄及照片）
        。而系爭鐵架造建物並無獨立之出入口，不能獨立使用
        ，亦經本院履勘屬實，鐵架造建物顯已附合為原磚造建
        物之一部分。是上訴人另抗辯磚造部分未占有被上訴人
        所有之系爭土地云云，自不足取。縱上訴人抗辯系爭鐵
        架造建物為上訴人乙○○○出資所建屬實，然亦應認已
        附合為原磚造建物之一部分，不能成為獨立之不動產，
        附此敘明。
    (二)被上訴人與上訴人乙○○○間原租賃關係究係僅存於48地
      號土地之一部或包含48-1地號部分土地？
      1.上訴人雖抗辯原租賃關係包括系爭48地號及48-1地號土
        地共150坪云云，並提出存證信函、回執、鶯歌鎮農會
        支票存根、國庫存款收款書、非訟事件繳款收據、提存
        書、提存通知書、領取存款物請求書為證（見原審卷(一)
        第190頁至第193頁、本院卷第37頁至第40頁）。惟查，
        被上訴人對其曾出租系爭48地號如附圖一所示A部分土
        地予合興工廠即上訴人乙○○○使用之事實不爭執，然
        否認其與乙○○○間就48-1地號土地亦存有租賃關係。
        則乙○○○既辯稱其與被上訴人間就48-1地號土地存有
        租賃關係，自須負舉證責任。惟乙○○○所提出之上開
        證物均無法證明其與被上訴人間就48-1地號土地存有租
        賃關係。亦無法證明租賃之土地包括系爭48地號及48-1
        地號土地共計150坪之記載。是上訴人所為此部分之抗
        辯，亦不足取。
      2.又系爭建物占用系爭土地，如附圖一所示A及B部分，係
        相連而不可分，上訴人亦自認48地號土地之租賃關係已
        終止（見本院卷第95頁之筆錄）。如附圖一所示A及B部
        分之建物既係相連而不可分，且乙○○○已立同意書，
        同意系爭55號建物所坐落之土地已終止租約，由被上訴
        人自行雇工拆除，有同意書可考（見原審卷(一)第59頁）
        。上訴人辛○○（含向其他共有人甲○○、丁○○、己
        ○○所購得共九分之三應有部分）、壬○○、庚○○亦
        出具同意書同意被上訴人拆除系爭55號建物，有同意書
        可考（見原審卷(一)第200頁至第203頁）。而系爭55號建
        物既坐落於系爭48地號及系爭48-1地號土地上，且已附
        合為不可分之建物，則乙○○○同意系爭55號建物坐落
        之系爭土地終止租約，由被上訴人雇工拆除，其同意當
        然包括48地號及48-1地號土地上全部之系爭55號建物。
      3.雖上訴人抗辯原證5號之同意書（見原審卷(一)第59頁之
        同意書）僅係就48地號土地終止租約，並未就48-1地號
        土地為終止云云。惟為被上訴人所否認。查，上開原證
        5號之同意書既已將租賃契約關係終止，則被上訴人與
        上訴人乙○○○間之租賃關係即已終止而不存在。縱租
        賃契約就48-1地號土地，因被上訴人與上訴人乙○○○
        間未簽訂書面租約，而就範圍及面積或有不明確，但由
        上開同意書之真意，已明確表示被上訴人與上訴人乙○
        ○○間之租賃關係已合意終止。是被上訴人請求上訴人
        等九人就系爭磚造建物及鐵架造建物所占用如附圖一所
        示黃色A部分面積201平方公尺、橘色B部分面積114平方
        公尺，應拆屋還地，自屬有據。
      4.又上訴人丙○○、乙○○○、戊○○三人於本院96年12
        月4日言詞辯論時提出之辯論意旨狀始主張：「…既由
        被上訴人於94年1月終止48地號土地之租約後，猶於94
        年3月8日向臺灣臺北地方法院領取上訴人提存之租金，
        且迄今並無終止租賃情事，應認係不定期租賃關係，…
        」云云（見本院卷第98頁之書狀）。然上訴人丙○○、
        乙○○○、戊○○之上開抗辯，於原審及本院準備程序
        中均未為爭執，卻於本院言詞辯論時當庭提出之書狀始
        為此抗辯，顯為突擊之抗辯，此新攻擊防禦方法，既未
        釋明其何以在第二審言詞辯論期日始為提出之事由，依
        民事訴訟法第447條第3項之規定，應予駁回，而不予審
        酌。縱認被上訴人於94年1月租約終止後之94年3月8日
        領取上開提存款，惟被上訴人於94年3月8日所領取提存
        之租金10萬元（見本院卷第39頁之領取提存物請求書）
        ，係93年4月13日所提存（見本院卷第37頁之提存書）
        ，而非94年1月租約終止後所提存之租金。是被上訴人
        主張上開提存款伊原拒絕領取，在上訴人乙○○○書寫
        同意書同時，同意由被上訴人領取等情，有該同意書可
        考（見原審卷(一)第59頁），自屬可信。足見上開10萬元
        租金，於93年4月13日提存，此10萬元租金係93年4月前
        所積欠之租金，顯非租約終止後所提存之租金，被上訴
        人所領取者，並非租約終止後之租金甚明。是上訴人丙
        ○○、乙○○○、戊○○三人所為上開之抗辯，顯不足
        取。
    (三)關於返還不當得利部分：
      1.按無法律上之原因而受利益，致他人受損害者，應返還
        其利益，但依其利益之性質或其他情形不能返還者，應
        償還其價額，民法第179條前段、第181條後段分別定有
        明文。又無權占有他人土地，可能獲得相當於租金之利
        益，為社會通常之觀念（最高法院61年臺上字第1695號
        判例意旨參照）。
      2.查，合興工廠即上訴人乙○○○在系爭土地上興建廠房
        使用，其復獨自將系爭55號建物出租予曾文賢、簡慶田
        牟利，足認乙○○○確有於系爭土地為使用收益之事實
        （被上訴人請求原審共同被告曾文賢、簡慶田遷讓房屋
        部分已判決確定），致被上訴人受有損害，該項利益依
        其性質無法返還，被上訴人自得請求上訴人乙○○○償
        還相當於租金之不當得利。故被上訴人對乙○○○此部
        分之請求，自屬有據。
      3.本院審酌系爭土地坐落位置、附近商業繁榮、交通便利
        程度，現在供陶瓷工廠使用，及乙○○○出租他人以收
        取租金等情形，認被上訴人主張乙○○○就占用系爭土
        地所受相當於租金之利益，以系爭土地申報地價年息8%
        計算，尚屬相當。則被上訴人對乙○○○得請求返還之
        不當得利之金額應為：系爭第48地號、第48-1地號土地
        於93年1月申報地價均為每平方公尺2,320元，有土地登
        記簿謄本可考（見原審卷(一)第8、9頁），依年息百分之
        8計算，乙○○○占有使用第48地號土地之面積為201平
        方公尺、第48-1地號土地之面積為114平方公尺，合計
        315平方公尺，則其每月可享有相當於租金之利益為
        4,872元【其計算式為：（2,320×201＋2,320×114）
        ×8％÷12=4,872】。是被上訴人請求乙○○○自94年1
        月1日起至日起至返還系爭土地之日止，按日給付被上
        訴人162元（其計算式為：4,872÷30=162.4，元以下4
        捨5入），自屬有據；逾此部分之請求，自屬無據。
五、綜上所述，被上訴人依據民法第767條、第179條之規定，請
    求上訴人等九人應將系爭55號建物占用48地號及48-1地號土
    地，如附圖一A部分面積201平方公尺，及B部分面積114平方
    公尺拆除，將土地返還被上訴人；上訴人乙○○○應自94年
    1月1日起至返還系爭土地之日止，按日給付被上訴人162元
    部分，自屬正當，應予准許；逾此部分之請求，非屬正當，
    不應准許。從而原審就上開應予准許部分，所為被上訴人勝
    訴之判決，並無不合，上訴論旨仍執前詞指摘原判決此部分
    不當，求予廢棄改判，非屬正當，應駁回上訴。上開不應准
    許部分，所為上訴人敗訴之判決，自有未洽，上訴論旨指摘
    原判決此部分不當，求予廢棄改判，為有理由。
六、兩造其餘之攻擊或防禦方法及所用之證據，經斟酌後，認為
    均不足以影響判決之結果，爰不逐一論列。
七、據上論結，本件乙○○○上訴為一部有理由、一部無理由，
    其他上訴人上訴為無理由，依民事訴訟法第450條、第449條
    第1項、第463條、第385條第1項前段、第79條、第85條第2
    項，判決如主文。
中　　華　　民　　國　　96　　年　　12　　月　　18　　日
　　　　　　　　　民事第七庭
                      審判長法　官  鄭三源
　　　　　　　　　　　      法　官  邱  琦
　　　　　　　　　　　      法　官  王聖惠
正本係照原本作成。
上訴人如不服本判決，應於收受送達後20日內向本院提出上訴書
狀，其未表明上訴理由者，應於提出上訴後20日內向本院補提理
由書狀（均須按他造當事人之人數附繕本）上訴時應提出委任律
師或具有律師資格之人之委任狀；委任有律師資格者，另應附具
律師資格證書及釋明委任人與受任人有民事訴訟法第466條之1第
1項但書或第2項（詳附註）所定關係之釋明文書影本。
被上訴人不得上訴。
中　　華　　民　　國　　96　　年　　12　　月　　18　　日
　　　　　　　　　　　　　　書記官  陳樂觀
附註：
民事訴訟法第466條之1（第1項、第2項）：
對於第二審判決上訴，上訴人應委任律師為訴訟代理人。但上訴
人或其他法定代理人具有律師資格者，不在此限。
上訴人之配偶、三親等內之血親、二親等內之姻親，或上訴人為
法人、中央或地方機關時，其所屬專任人員具有律師資格並經法
院認為適當者，亦得為第三審訴訟代理人。
